臺灣高等法院民事判決
109年度上字第863號
上  訴  人  陳安村  
被  上訴人  林謙和  
訴訟代理人  施韻如  
被  上訴人  黃雲    
            黃謙順  
上列當事人間請求拆屋還地事件，上訴人對於中華民國109年5月
6日臺灣基隆地方法院108年度訴字第325號第一審判決提起上訴
，本院於109年12月15日言詞辯論終結，判決如下：
    主      文
上訴駁回。
第二審訴訟費用由上訴人負擔。
    事實及理由
壹、程序方面：
    被上訴人黃謙順經合法通知，未於言詞辯論期日到場，核無
    民事訴訟法第386條所列各款情形，爰依上訴人之聲請，由
    其一造辯論而為判決。
貳、實體方面：
一、上訴人主張：伊為新北市○○區○里段000000地號土地（下稱
    系爭土地）共有人之一，其上坐落門牌號碼新北市○○區○○路
    000號建物（下稱系爭建物）未辦保存登記，事實上處分權
    人為被上訴人林謙和、黃謙順（下合稱林謙和等2人），被
    上訴人黃雲經林謙和等2人同意居住於系爭建物。伊與林謙
    和等2人曾因調整租金等事件，經原法院104年度訴更一字第
    1號（下稱系爭前案）確定判決認林謙和等2人之系爭建物與
    系爭土地間存有不定期租賃契約（下稱系爭租約），林謙和
    自民國103年2月27日起、黃謙順自同年3月5日起調整每年租
    金為新臺幣（下同）1萬6,343元。惟被上訴人自106年起即
    未給付租金，經伊與其他共有人陳文龍、陳皇瑜、林明星（
    下稱陳文龍等3人）定期催告仍未給付，伊自得以林謙和等2
    人欠租達2年以上為由，以本件起訴狀繕本之送達為終止系
    爭租約之意思表示，故被上訴人就系爭土地已無正當使用權
    源，應返還系爭土地予伊及其他共有人。爰依民法第767條
    第1項前段、第821條規定，請求林謙和等2人拆除系爭建物
    後，與黃雲將系爭土地返還伊及其他共有人，並依民法第17
    9條規定，請求被上訴人自109年1月1日起至返還系爭土地之
    日止，按伊應有部分計算之相當於租金之不當得利。原審為
    上訴人敗訴之判決，上訴聲明：㈠原判決廢棄。㈡林謙和等2
    人應將坐落系爭土地上系爭建物拆除後，與黃雲共同將土地
    返還上訴人及其他共有人。㈢被上訴人應自109年1月1日起至
    返還上開土地之日止，按年給付上訴人2,043元。㈣願供擔保
    ，請准宣告假執行。
二、林謙和、黃雲則以：系爭前案已判決伊等承租系爭土地並調
    整租金確定，按慣例均由上訴人家族兩大房輪流收取租金，
    惟自96年後即未推派代表前來向伊等收取租金，伊等遂分別
    於104年12月2日、106年1月11日至原法院提存96至104年度
    租金3萬5,980元、105年度租金1萬6,343元，給付對象為系
    爭土地之全體代表即上訴人。然106年伊要提存租金時，遭
    原法院提存所告知不予提存，又106至107年間系爭土地之地
    主更替，伊等無法得知上訴人是否仍有權收取系爭土地租金
    ，且上訴人催告租金之存證信函屢次指定帳戶不同、金額亦
    非系爭前案判決所示。況系爭土地之共有人非僅上訴人與陳
    文龍等3人，上訴人存證信函僅以其與陳文龍等3人應有部分
    計算之租金，非系爭租約出租人全體所為催告，自不生催告
    之效力，且伊等亦有擔保金可供上訴人抵償租金。再者，系
    爭租約未經系爭土地共有人合法終止，租賃關係依然存在，
    上訴人請求伊等拆屋還地及給付相當於租金之不當得利，實
    為無理由等語置辯。答辯聲明：㈠上訴駁回。㈡如受不利判決
    ，願供擔保請准宣告免為假執行。
三、黃謙順未於本院準備程序、言詞辯論期日到場，亦未提出書
    狀為何聲明或陳述。
四、兩造不爭執事項（見本院卷第124頁）：
  ㈠上訴人為系爭土地共有人之一，應有部分為三十二分之四。
  ㈡系爭建物坐落系爭土地，未辦保存登記，事實上處分權人為
    林謙和等2人。
  ㈢上訴人與林謙和等2人間曾因調整租金等事件，經原法院104
    年度訴更一字第1號（即系爭前案）確定判決認林謙和等2人
    承租系爭土地搭建系爭建物，系爭土地與系爭建物間存有不
    定期租賃契約，林謙和自103年2月27日起、黃謙順自同年3
    月5日起調整每年租金為1萬6,343元。
五、兩造爭執事項（見本院卷第124頁）：
  ㈠上訴人終止系爭租約是否合法？
　㈡上訴人請求被上訴人拆屋還地及給付不當得利，有無理由？
六、本院判斷如下：
  ㈠按基地出租人以承租人積欠租金達2年以上而收回該基地時，
    仍應依民法第440條第1項規定，對於支付租金遲延之承租人
    定相當期限催告其支付，承租人於期限內不為支付者，始得
    終止租約、收回土地。在租賃契約得為終止前，尚難謂出租
    人有收回基地請求權存在（最高法院72年度台上字第4249號
    判決意旨參照）。次按租賃契約當事人之一方既有數人，其
    終止租約之意思表示即應由其全體為之；終止權之行使，依
    民法第263條準用同法第258條規定，應向他方當事人以意思
    表示為之。
　㈡上訴人主張被上訴人自106年度起即未給付租金，經上訴人定
    期催告仍未給付，欠租達2年以上，上訴人乃以本件起訴狀
    繕本之送達為終止租約之意思表示通知等語。查：
　⒈林謙和等2人與系爭土地之共有人間，有系爭租約關係，為兩
    造所不爭執，如前所述，而系爭土地共有人為附表所示16人
    (下稱陳安村等16人)，亦有土地登記第一類謄本可按(見本
    院卷第75至83頁)，則系爭土地之出租人為陳安村等16人，
    依上說明，陳安村等16人欲終止系爭租約，須由該等16人全
    體共同為之，惟依上訴人主張其僅係與陳文龍等3人以108年
    5月17日函為終止之意思表示並據提出該函為憑(見原審卷第
    29至32頁)，核與上開規定不符，此外，上訴人未能舉證全
    體共有人有授權其為終止系爭租約，其主張自無可取。上訴
    人另主張以本件起訴狀繕本終止系爭租約，同理亦無可採。
  ⒉上訴人主張其與陳文龍等3人共有系爭土地所有權應有部分已逾三分之二，自得依民法第820條第1項規定，代表全體共有人催告被上訴人給付租金及終止系爭租約等語。按共有物之管理，除契約另有約定外，應以共有人過半數及其應有部分合計過半數之同意行之。但其應有部分合計逾三分之二者，其人數不予計算，民法第820條第1項固有明文。依該規定共有人對於共有物之管理，除得經共有人全體同意以契約約定外，亦得以多數決決定，甚由法院裁定之。惟共有人間經全體訂立分管契約，約定各自占有共有物之特定部分而為管理者，該分管契約之終止，僅得經全體共有人同意為之，此即第820條第1項所稱「除契約另有約定外」之情形，共有人尚不得逕以多數決終止分管契約，變更共有物管理方法之決定(最高法院108年度台上字第1278號判決意旨參照)。而所謂共有物之管理，係指對於共有物之保存、改良及用益而言。故共有物之管理權，係自共有物所有權所衍生之權利，所謂保存行為，係指以防止共有物之滅失、毀損或權利之喪失、限制等為目的，以維持現狀之行為。查系爭租約係存在於林謙和等2人與系爭土地全體共有人間，業如前述，足見全體共有人原就系爭土地之管理共同合意以系爭租約為之，而上揭第820條第1項規定修正前管理須以全體共有人共同合意為之，在修正後，如共有人共同合意約定情形，亦無以上揭第1項規定之多數決方式變更原有共有物管理之合意，更何況對於全體共有人合意之租約，以多數方式終止之，是上訴人主張得以多數決方式終止系爭租約，容屬誤會。是縱林謙和等2人已積欠租金達2年以上，於系爭土地出租人未依法終止系爭租約前，該租約尚未消滅，系爭房屋占有系爭土地之權源仍合法存在，難謂已無法律上之原因，是上訴人基於所有權及不當得利之法律關係，請求被上訴人拆屋還地及給付相當租金之不當得利，均乏所據。 
七、綜上所述，上訴人依民法第767條第1項前段、第821條、第1
    79條規定，請求林謙和等2人應將坐落系爭土地上系爭建物
    拆除後，與黃雲共同將土地返還上訴人及其他共有人，暨自
    109年1月1日起至返還上開土地之日止，按年給付上訴人2,0
    43元，為無理由，不應准許。從而，原審為上訴人敗訴之判
    決，並駁回其假執行之聲請，核無不合。上訴意旨指摘原判
    決不當，求予廢棄改判，為無理由，應予駁回。
八、本件事證已臻明確，兩造其餘之攻擊或防禦方法及所用之證
    據，經本院斟酌後，認為均不足以影響本判決之結果，爰不
    逐一論列，附此敘明。
九、據上論結，本件上訴為無理由，依民事訴訟法第449條第1項
    、第78條、第463條、第385條第1項前段，判決如主文。
中　　華　　民　　國　　109 　年　　12　　月　　29　　日
                    民事第一庭    
                        審判長法  官 吳光釗
                              法  官 江春瑩
                              法  官 游悅晨
正本係照原本作成。
如不服本判決，應於收受送達後20日內向本院提出上訴書狀，其
未表明上訴理由者，應於提出上訴後20日內向本院補提理由書狀
（均須按他造當事人之人數附繕本）上訴時應提出委任律師或具
有律師資格之人之委任狀；委任有律師資格者，另應附具律師資
格證書及釋明委任人與受任人有民事訴訟法第466 條之1第1項但
書或第2項（詳附註）所定關係之釋明文書影本。如委任律師提
起上訴者，應一併繳納上訴審裁判費。
中　　華　　民　　國　　109 　年　　12　　月　　30　　日
    　　　　　　　　　　　　　書記官 王詩涵
附註：
民事訴訟法第466條之1（第1項、第2項）：
對於第二審判決上訴，上訴人應委任律師為訴訟代理人。但上訴
人或其法定代理人具有律師資格者，不在此限。
上訴人之配偶、三親等內之血親、二親等內之姻親，或上訴人為
法人、中央或地方機關時，其所屬專任人員具有律師資格並經法
院認為適當者，亦得為第三審訴訟代理人。 
　
附表（見本院卷第75至83頁）：
編號 共有人 應有部分 1 陳安村 三十二分之四 2 林明星 八分之一 3 陳連文 七十二分之一 4 陳文明 七十二分之一 5 陳炳煌 一六八分之二 6 陳炳坤 一六八分之一 7 唐陳腰 一六八分之一 8 方陳玉枝 一六八分之一 9 陳玉鳳 一六八分之一 10 陳柔榛 一六八分之一 11 陳智明 二一六分之一 12 陳智德 二一六分之一 13 陳智雄 二一六分之一 14 陳皇瑜 二十四分之十四 15 陳文龍 二十四分之一 16 尤志丞 二十四分之一